【裁判字號】    88,上更(二),371
【裁判日期】    890531
【裁判案由】    返還價金等
【裁判全文】
臺灣高等法院民事判決                八十八年度上更(二)字第三七一號
      上  訴  人  甲○○
      訴訟代理人  黃博學律師
                  黃素媛      住台北市○○路○段四十三號十四樓之二
      被上訴人    乙○○      住台北市○○○路一一六巷二三弄一號二樓
      訴訟代理人  許士宦律師
                  許啟龍律師
                  陳幸芳      住台北市○○街十五號
右當事人間請求返還價金等事件，上訴人對於中華民國八十五年一月八日臺灣臺北地
方法院八十四年度訴字第三○三四號第一審判決提起上訴，經最高法院第二次發回更
審，本院判決如左：
    主    文
上訴駁回。
第二審及發回前第三審訴訟費用由上訴人負擔。
    事    實
甲、上訴人方面：
壹、聲明：
  一、原判決關於上訴人不利部分廢棄。
  二、右廢棄部分被上訴人在第一審之訴、預備之訴及假執行之聲請均駁回。
  三、第一、二審及發回前第三審訴訟費用由被上訴人負擔。
貳、陳述：除與原判決及本院前審判決相同者茲引用外，補陳略稱：
  一、依系爭不動產買賣契約第三條及第五條後段所載可知，兩者之規定，均係在重
      申被上訴人應於上訴人交付辦理產權相關證件之日起七日內提出辦理申報契稅
      、監證、登記等手續，並未約定於何時完成登記，且即使逾期致稅捐提高或其
      他損害時，亦僅應負損害賠償責任而已，益證系爭不動產買賣契約第二條第(三)
      款所謂「交屋」，並不包括同時完成所有權移轉登記在內。
  二、惟該契約第十四條特約事項第二項約定，過戶手續委由乙方辦理，甲方支付新
      台幣貳仟元車馬費予乙方，此項變更，要係被上訴人發現上訴人之妻即黃素媛
      具有土地代書人之資格，故乃轉而委由黃女代為辦理。至於上開特約上書為「
      乙方」，係因黃女為上訴人訂約之代理人，又屬夫妻關係，故以「乙方」稱之
      ，但其真意乃係指定黃女為登記代理人，亦即被上訴人與黃女另成立委任關係
      ，此由黃女以自己名義立據預收代書費，即足明瞭。況上訴人時任行政院原子
      能委員會主任委員，以迄於今，於情於理，亦絕無可能接受被上訴人之委任辦
      理代書業務。
  三、上訴人於八十八年十月廿一日所提準備書狀第四頁第四項第二行「惟並」之下
      遺漏「未」字一字，特此追加訂正，合先說明。
  四、被上訴人於年２月日非但未出面交付尾款及受領交屋，於同日更以存證信
      函聲明保留尾款不為交付，上訴人即使提示，何能獲得付款？是就上訴人言，
      既未收到尾款，亦不能交屋，被上訴人又何能以其妻所簽發本票一紙，主張已
      付尾款？
  五、系爭買賣契約書第十四條特約事項第二款之約定雖訂明委由「乙方」辦理，其
      真意係指黃女而言，殊為顯然。被上訴人又稱其已以其妻名義所簽發之本票一
      紙付清尾款云云，則兩造又何必於系爭買賣契約第二條第三項訂明於八十四年
      二月二十八日屆至時，被上訴人應交付尾款，上訴人同時交屋，足證被上訴人
      此一主張亦屬謊言無足採信。
  六、被上訴人所稱上訴人變造立約日期，全屬謊言，無足採信：
      兩造會同於同年三月廿四日前往文山稅捐處申報繳納契稅，被上訴人為免受罰
      怠報金，乃要求將公契上之立約日期申報為八十四年三月廿三日，被上訴人並
      於申報書表上用印，豈能謂上訴人變造立約日期。被上訴人於接獲契稅繳納書
      後，即於同年四月十五日無異議完繳，嗣文山稅捐處因發現公證書上立約日期
      為八十四年一月廿四日，乃重新寄發契稅繳款書補加徵怠報金，被上訴人於收
      到後，亦於同年七月十八日無異議完繳。
  七、被上訴人一再聲稱其係於八十四年五月二十六日應黃素媛之通知前往古亭地政
      事務所蓋章補正立契日期時，始發現黃女將法院公證立約日期變造為同年三月
      二十三日，故拒絕蓋章補正。惟將立契日期申報為三月二十三日係兩造於同意
      繼續履行契約後，於同月二十四日偕同前往文山區稅捐處申報契稅時，經雙方
      同意所為之申報，此由被上訴人自行於申報書上簽章，
      並分別於同年四月十五
      日完納房屋契稅及七月十八日完納怠報金即足為明證。
  八、被上訴人係於上訴人完成塗銷抵押權登記後，以及所有權移轉登記因被上訴人
      拒不依地政機關通知就立約日期補正蓋章，以致無法完成登記之情形下，於八
      十四年八月間起訴聲明解除契約，於法殊有未合，應不生解約之效力。又被上
      訴人於上訴人於八十四年七月二十六日塗銷抵押權，並於同日以存證信函通知
      被上訴人履行契約後，於同年八月間提起本件之訴，並聲明以本件訴狀繕本送
      達上訴人之日作為解約之意思表示，而產權過戶則係因被上訴人拒蓋補正章所
      致，足證被上訴人依法應不得解除契約，其提起本件之訴不合法，應極顯然。
乙、被上訴人方面：
壹、聲明：
  一、上訴駁回。
  二、如不能為駁回上訴之判決時，請准命上訴人將座落台北市○○區○○段二小段
      九二地號、地目：建、面積一○五平方公尺土地之應有部分四分之一，及其土
      地上建物門牌號碼：台北市○○區○○路二段一五五之二號、建號：四五七號
      、加強磚造四層樓房之第三層所有權全部，以及其附屬公共設施移轉所有權登
      記與被上訴人，並將上開房地交付被上訴人。上訴人並應自民國八十四年二月
      廿八日起至完成前項房地所有權移轉登記及交付之日止，按日給付被上訴人新
      台幣三千九百六十元。
  三、第二項聲明有關交付房地及給付金錢部分，被上訴人願供擔保請准宣告假執行
      。
  四、第二審及發回前第三審訴訟費用由上訴人負擔。
貳、陳述：除與原判決及本院前審判決相同者茲引用外，補陳略稱：
  一、系爭契約上雖僅書為「交屋」，解釋當事人之真意，當是包含交付系爭房地及
      完成移轉所有權，否則被上訴人僅取得房地之占有，而未取得房地之所有權，
      卻已支付全部價金，實非屬交易之常態，不符合公平及誠信原則。退步言若認
      第三六九條「買賣標的物之交付」包含所有權移轉登記義務在內，該義務之履
      行可適用第三六九條規定，則該義務應與價金之交付同時為之。「交屋」應解
      為交付系爭房屋而與所有權移轉登記不同，否則不僅與當事人所訂之契約真意
      不符，亦顯違實務上一般買賣房屋之商業習慣。
  二、本件移轉登記手續，乃應由上訴人負責，被上訴人僅負繳納相關稅賦之責，此
      由上訴人八十四年七月二十六日第五○二號存證信函自認「過戶手續即將完成
      」之記載，亦可明瞭。上訴人主張，依民法第九十八條意思表示解釋之原則，
      過戶手續由被上訴人負責，被上訴人與黃素媛成立另外一委任契約云云，顯違
      立約雙方約定，亦與最高法院判旨有違。
    (一)系爭契約書第十四條特約事項第二項，特別約定過戶手續委由上訴人負責辦理
      ，第四條第二項，被上訴人僅於上訴人將契稅繳款通知書交由被上訴人繳納稅
      款後，再將完稅證明書交由上訴人持以辦理過戶事宜。上訴人於八十九年一月
      四日鈞院行準備程序時陳稱，被上訴人應負責辦理契稅相關事宜，此與雙方所
      簽訂之契約不符。
    (二)本件所有權移轉過戶事宜應由被上訴人辦理，而訴外人黃素媛為被上訴人之代
      理人云云，殊不足採：
      1.按「解釋意思表示，應探求當事人之真意，不得拘泥於所用之辭句」、「解
        釋契約固須探求當事人立約時之真意，不得拘泥於契約之文字，但契約文字
        業已表示當事人真意，無須別事探求者，即不得反舍契約文字而更為曲解。
        」民法第九十八條，最高法院一七年上字第一一一八號判例分別定有明文。
      2.解釋私人契約應通觀全文，並斟酌立約當時之情形，以期不失立約當事人之
        真意（最高法院一八年上字一七二七號判例）。系爭契約書第十四條再於特
        約事項第二項規定，過戶手續委由乙方（即上訴人）負責辦理，此即排除系
        爭契約書第五條而優先適用。如雙方當事人立約時之真意確係過戶手續應由
        甲方（即被上訴人）負責辦理，則合約書原第五條原即訂有明文，兩造何須
        大費週章，另定特約條款，明白約定過戶手續，委由乙方（即上訴人）負責
        辦理。雙方之意思表示甚為清楚，上訴人之主張不僅有違民法第九十八條規
        定之適用，亦有悖兩造所簽契約之明文及前揭最高法院見解。
    (三)證人黃素媛亦自承其為上訴人之代理人：
      1.證人黃素媛於鈞院證稱：「整件買賣從洽商到過戶完畢都是我在代理」云云
        ，可證明黃素媛乃上訴人為辦理本件買賣及移轉所有權登記之代理人。至於
        黃素媛另稱：「送件時我是兩方之代理人」云云，此乃因土地登記規則第二
        十七條規定，被上訴人因該規則規定負有會同申請之義務，故於申請送件時
        ，申請書上載明兩造均由黃素媛代理，故此係被上訴人配合上訴人代理人之
        登記申請而已，不能僅因系爭申請書上有被上訴人之私章即遽認黃素媛乃被
        上訴人之代理人，馴致誤認黃素媛代理被上訴人辦理過戶事宜。
      2.縱認黃素媛為被上訴人之代理人，此亦因土地登記規則第二十七條規定之故
        ，其代理亦僅限於土地登記為限，而依系爭契約約定辦理過戶手續應由乙方
        （即上訴人）負責，此為上訴人因系爭契約所負之義務，而其將此過戶手續
        委由黃素媛代為辦理而已。
  三、上訴人欲免其違約之賠償責任，於八十九年一月十八日準備書(二)狀辯稱：「是
      被上訴人拒不依地政機關通知就立約日期補正蓋章，以致無法完成登記」云云
      。此項推卸之詞，並不足採：
    (一)依台灣台北地方法院公證處八十四年九月十五日公證事件筆錄，公證人曾問被
      上訴人：「我（指公證人）曾通知們們雙方前來公證處，將公證書補正為原先
      立約日期一月二十四日，為何雙方卻沒來？」實情是當日被上訴人有到場，惟
      因僅只其一人故無法辦理補正事項，信股公證人可證實。由此亦可知，上訴人
      之妻黃素媛證稱：「‧‧但地政事務所人員說可以改回原來日期，被上訴人故
      意不去更改」云云，顯與事實不符，況證人黃素媛乃上訴人之妻，又為本件上
      訴人之代理人，其證詞明顯避重就輕，對上訴人多所偏頗，其證詞顯不可採。
    (二)上訴人於八十四年七月十八日已知更正立約日期須前往台北地方法院公證處辦
      理，然於八十九年一月十八日卻稱「是被上訴人拒不依地政機關通知就立約日
      期補正蓋章，以致無法完成登記」，其說詞顯然矛盾。
  四、上訴人援引八十八年十月二十八日答辯狀理由第二項第一款：於八十四年一月
      十七日上訴人代理人黃素媛與被上訴人討論公證事宜中所提「上訴人與被上訴
      人商洽系爭買賣契約公證事宜時，即決定公證後即由被上訴人送件至文山稅捐
      處，以便上訴人接著辦理所有權移轉登記手續。」嗣後被上訴人因發覺房地價
      下跌，意圖反悔不買，乃遲不將法院公證書持向文山稅捐處提出申報，至八十
      四年二月廿八日交付尾款及交屋日，竟以上訴人尚未塗銷抵押權及完成產權過
      戶為由，拒出面交付尾款及受領房屋，經上訴人駁以其迄未申報繳納契稅何能
      辦理產權過戶後，始由被上訴人申請文山區調解會於同年三月十四日進行調解
      云云。惟：
    (一)此段談話日期為八十四年一月十七日，很明確是在公證日前商洽公證事宜。且
      兩造之代理人在公證日完成用印時，上訴人代理人黃素媛並未將產權移轉資料
      交由被上訴人之代理人。
    (二)依上訴人八十九年一月十八日準備書狀(二)「．．八十四年二月二十八日交付尾
      款及交屋日竟以上訴人尚未塗銷抵押權及完成產權過戶為由，拒出面交付尾款
      及受領房屋，經上訴人駁斥以其迄未申報納契稅何能辦理產權過戶．．」云云
      ，依其意旨，上訴人亦自認本件雙方於八十四年二月二十八日交屋日當天應辦
      妥產權過戶手續，僅因被上訴人遲未申報契稅，故未能辦理過戶事宜。
  五、本件不動產買賣，被上訴人繳納契稅及補加徵契稅怠報金之行為，並非「同意
      」變更立約日期之表示：
    (一)上訴人恐事跡敗露，在無被上訴人之委託書及印鑑章下，佯稱兩造已「合意」
      更改立約日期為八十四年三月二十三日，騙使台北地方法院公證處（信）股公
      證人於已遭上訴人變造之公證書上蓋其職章。其後更將變造立約日期乙事推給
      （信）股公證人，該公證人對此事已發出處分書及意見書在案。台灣台北地方
      法院八十七年聲字第二七六○號民事裁定中，明白指出：「從八十四年信公字
      第三八一二九號卷宗內，可得知上訴人欲將建築改良物買賣所有權移轉契約書
      之作成日期更改為八十四年三月二十三日之意圖甚明」。
    (二)依契稅條例第十六條及第二十四條規定，若被上訴人有事前「同意」上訴人變
      更立約日期為八十四年三月二十三日，即無逾期申報之問題，稅捐機關更無理
      由發出怠報金稅單。其之所以有「怠報金」，乃因上訴人延宕申報契稅所致，
      且上訴人願意繳納因伊逾期申報所延申之地政滯納金。又被上訴人去繳納「怠
      報金」，是明白立約日期為八十四年一月二十四日之情形下去繳稅，且上訴人
      也了解正確立約日期是八十四年一月二十四日之事實下，親自簽收完稅之怠報
      金稅單，並表示願意照原契約規定辦理，且同意賠償因其過失所造成被上訴人
      之損失。
  六、上訴人以八十九年一月十八日準備書狀(二)第三頁稱「調解中上訴人之代理人黃
      素媛曾同意先辦妥房地過戶後再收尾款，並於同年三月二十一日、三月二十四
      日、五月十二日及六月十三日數度送件至稅捐處及地政機關，繼續辦理過戶手
      續云云，足證兩造已同意放棄原契約之爭議．．」。惟上訴人及被上訴人於八
      十四年三月十四日未成立調解，亦未成立口頭和解，且無新協議或合意，上訴
      人仍須履行原契約之約定塗銷抵押權設定及完成產權移轉登記後，被上訴人交
      付尾款，上訴人同時交屋，兩造皆願且同意繼續依原契約之約定履行，並無上
      訴人所言「兩造已同意放棄原契約之爭議」。
  七、被上訴人並未拒絕蓋章補正：
      被上訴人與於上訴人協商定於八十四年七月十八日至公證處將立約日期改為一
      月二十四日，當日被上訴人到公證處時，上訴人並未到場，反而於八十四年七
      月十八日表示：如不另訂新約，即不願前往台北地院公證處更正正確日期云云
      ，此有信股公證劉秋枝可資證明。上訴人為使公證書日期與其變造後之公證書
      上所附買賣所有權移轉登記契約書之立約日期（即八十四年三月二十三日）相
      符，曾請求台北地方法院公證處公證人更改立約日期，但遭公證人拒絕。
  八、八十四年二月廿八日未辦理交屋，係可歸責於上訴人：
      在調解會時，上訴人代理人黃素媛自承「‧‧其實那一天才公證完要辦，日
      （指八十四年二月二十八日，雙方約定交屋之日）要交屋也不可能啦」（見原
      證十七，錄音帶譯文紀錄第四、五頁。關於該譯文，上訴人於八十四年十一月
      十七日原審筆錄上已表示無意見），可見實乃上訴人無法於交屋日交屋，違約
      在先。
    理    由
一、被上訴人起訴主張：上訴人於民國八十三年十二月八日將其所有坐落台北市○○
    路○段一五五之二號房屋所有權全部及其坐落基地台北市○○區○○段二小段九
    二地號土地所有權應有部分四分之一，以總價三百九十六萬元出售與被上訴人，
    並簽訂不動產買賣契約書，被上訴人已依約支付二百萬元並交付由訴外人陳幸芳
    於八十三年十二月九日簽發八十四年二月廿八日期面額一百九十六萬元之第四九
    四九０二號本票乙紙，且約定尾款一百九十六萬元於八十四年二月廿八日前辦畢
    所有權移轉登記並交屋時付清，詎上訴人竟拒未辦理所有權移轉登記手續及交屋
    ，經被上訴人定期催告仍不履行，以起訴狀繕本送達為解除兩造所簽訂不動產買
    賣契約書之意思表示，契約既經解除，上訴人自應負回復原狀義務，將所收受價
    款返還，並賠償損害金，為此先位聲明求為命上訴人應將訴外人陳幸芳所簽發本
    票返還，如不能返還，應給付一百九十六萬元及給付四百萬元，其中七十萬元自
    八十三年十二月八日起，一百三十萬元自八十四年二月十五日起，其餘二百萬元
    自起訴狀繕本送達翌日起均至清償日按年息百分之五計算利息之判決。並以命上
    訴人應將房地交付及移轉所有權登記與被上訴人，暨自八十四年二月廿八日起至
    移轉並交付系爭房地之日止按日給付三千九百六十元之判決為備位聲明（原判決
    判命上訴人返還系爭本票予被上訴人，如不能返還時，應給付被上訴人一百九十
    六萬元，暨命上訴人給付被上訴人二百四十萬元本息，駁回被上訴人其餘一百六
    十萬元本息之訴，被上訴人就其敗訴部分未據聲明不服，該部分已告確定）。
    上訴人則以：被上訴人於民國八十三年十二月八日向上訴人買受前揭系爭房地而
    簽訂不動產買賣契約書，被上訴人除依約支付價款二百萬元及交付前揭系爭本票
    乙紙為憑外，八十四年一月廿三日公證時，仍未支付第三期款一百九十六萬元，
    迄至同年二月廿八日付款期限屆至，被上訴人仍未付清尾款一百九十六萬元，致
    上訴人無法完成所有權移轉登記手續，被上訴人既未依約付清尾款一百九十六萬
    元，上訴人自無移轉系爭房地之所有權及交付房屋予被上訴人之義務等語，資為
    抗辯。
二、被上訴人主張其向上訴人買受系爭房地，業已依約支付第一、二期價款各七十萬
    元、一百三十萬元，並已交付訴外人陳幸芳於八十三年十二月九日簽發八十四年
    二月廿八日期面額一百九十六萬元之第四九四九０二號系爭本票乙紙予上訴人，
    詎上訴人未於八十四年二月廿八日將買賣標的之房地交付及為所有權移轉登記，
    被上訴人乃於八十四年二月二十八日、同年四月二十九日、同年七月二十八日分
    別以存證信函定期催告上訴人交付及移轉所有權，並於八十四年三月七日向台北
    市文山區調解委員會聲請調解等事實，為上訴人所不爭執，且經被上訴人提出公
    證書（原審卷第十九頁至二十頁）、不動產買賣契約書（原審卷第十七至十八頁
    ）、土地及其建物登記簿謄本（原審卷第十三頁至第十六頁）、存證信函及其回
    執（原審卷第二四頁至二六頁、第三二頁至三七頁）聲請調解筆錄（原審卷第二
    十六頁）等件為證，應堪信被上訴人上開主張之事實為真實。
三、查被上訴人於八十三年十二月八日向上訴人承購系爭房地所簽訂不動產買賣契約
    書，於第二條約定付款期限及移交不動產方法：「(一)本約簽訂時甲方（指被上訴
    人）應付乙方價款之一部分計新台幣七十萬元正（含定金），乙方（指上訴人）
    亦即日親收足訖，餘款則照左規定給付之。(二)第二次付款：八十四年二月十五日
    前甲方交予乙方新台幣一百三十萬元以便乙方償還貸款。(三)第三次付款：甲方於
    八十四年二月廿八日前交付乙方尾款新台幣一百九十六萬元正，乙方同時交屋。
    」，第十四條特約事項：「(一)若乙方願辦理自用住宅，甲方得配合之。(二)過戶手
    續委由乙方辦理，甲方支付新台幣二千元車馬費予乙方。(三)八十三年十二月九日
    甲方應開立八十四年二月十五日，八十四年二月廿八日支票（第二次付款額新台
    幣一百三十萬元，第三次付款額新台幣一百九十六萬元）予乙方。」而被上訴人
    則於八十三年十二月九日交付一百三十萬元支票及一百九十六萬元本票各一紙予
    上訴人之代理人黃素媛收受，有黃素媛收受上開支票、本票之簽名附於系爭不動
    產買賣契約書第十四條之後（原審卷第十八頁背面）為憑，並為兩造所不爭執。
    兩造之主要爭執在於被上訴人主張依買賣契約第二條第三款之約定，上訴人應於
    八十四年二月二十八日就系爭不動產為交付及所有權之移轉登記，但上訴人迄今
    仍未交屋亦未辦理移轉登記。上訴人則以系爭買賣契約第二條第三款僅規定交屋
    之期限，至不動產所有權之移轉登記，須於被上訴人付清尾款後始為辦理，被上
    訴人既未依約交付一百九十六萬元之尾款支票，雖事前曾交付同面額玩具商業本
    票一紙，但交屋日並未備妥款項交付，上訴人自得拒絕履行。且系爭房地未辦妥
    所有權移轉登記，係因被上訴人拒絕補蓋章所致等語資為抗辯，是本件首應審酌
    者為：(一)被上訴人是否已依約交付尾款價金？(二)所謂出賣人交屋之義務是否包括
    所有權移轉登記完畢？(三)被上訴人是否負有辦理系爭房地所有權移轉登記手續之
    義務？系爭房地之所以未能辦理移轉登記及交屋，究係何方之過失？茲分述如下
    ：
四、依系爭不動產買賣契約書第二條第(三)款約定：「第三次付款：甲方（即被上訴人
    ）於八十四年二月廿八日前交付乙方（即上訴人）尾款新台幣一百九十六萬元正
    ，乙方同時交屋。」第十四條第三款約定：「八十三年十二月九日甲方應開立八
    十四年二月十五日，八十四年二月廿八日支票（第二次付款額新台幣一百三十萬
    元，第三次付款額新台幣一百九十六萬元）予乙方。」（關於第二次付款一百三
    十萬元，被上訴人業已付清一節，為兩造所不爭執），是被上訴人依約應於八十
    三年十二月九日交付八十四年二月二十八日期面額一百九十六萬元之支票予上訴
    人，查被上訴人業於八十三年十二月九日交付同面額同日期由被上訴人之妻陳幸
    芳所簽發之商業本票一紙予上訴人之代理人黃素媛收受，有黃素媛收受該本票之
    記載及簽名附於買賣契約可稽，雖被上訴人所交付之商業本票與契約所約定之支
    票不盡相同，但黃素媛並未提出異議而加以收受，顯然上訴人已同意被上訴人以
    本票代替支票之付款方式，上訴人雖辯稱：其僅係玩具本票，不生票據法之效力
    云云，惟按稱本票者，謂發票人簽發一定之金額，於指定之到期日，由自己無條
    件支付與受款人或執票人之票據，票據法第三條定有明文，故而於本票記載同法
    第一百二十條各款應記載事項，即生發票之效力而應負票據之責任。本件系爭本
    票之應記載事項既屬完備，此為上訴人所不爭執，則發票人陳幸芳自應負票據法
    付款之責任，應屬不爭。又本票依其所載文義，持有人得請求票據債務人支付票
    面之金額，當然屬有價證券，且於上訴人將系爭本票流通後，陳幸芳亦有受追索
    及給付一百九十六萬元之責，足証系爭本票與支票在票據法上具同等之效力，上
    訴人所辯玩具本票不具效力云云，並無足採。又上訴人主張被上訴人曾於八十四
    年二月二十八日之存証信函中聲明：於上訴人依約履行塗銷抵押權登記及辦理所
    有權移轉登記前保留尾款（原審卷第二十五頁、本院上字卷二第七十五頁），並
    於本院前審準備程序中陳稱：二月二十八日我們已在台北市銀行辦好貸款，只等
    撥款，然因上訴人於一月十四日要調整代書費為八千元，被上訴人不同意，上訴
    人即表示不辦理過戶，因此銀行未撥款等語（本院上字卷一第一八四頁背面），
    顯見被上訴人於交屋之日已明示不給付尾款，自難認被上訴人已於是日提出尾款
    給付云云，惟查被上訴人預先表示保留尾款及銀行未撥款，僅係表示在上訴人依
    約履行前，被上訴人拒絕給付該尾款，即為同時履行之抗辯而已，且本票為提示
    証券，被上訴人既已將系爭本票交付上訴人作為支付尾款之用，並不因被上訴人
    之事先表示拒絕給付而免除上訴人提示之義務，查上訴人自承黃素媛取得尾款本
    票後不慎遺失，已辦理公示催告，有公示催告裁定在卷可稽（本院上字卷二第二
    十頁）並經本院更(一)審調閱台北地院八十五年度催字第七五一○號公示催告卷查
    明無訛，則上訴人既未曾提示本票，即不得請求被上訴人給付票款，再依買賣契
    約第六條約定：「買賣價款如以票據給付，若經乙方提示遭退票時，除以甲方不
    按期付款論外，乙方仍就該票據求償；若於七日內該票據經提示仍未兌現者，以
    違約論處，甲方絕無異議。」必須被上訴人之本票經上訴人提示遭退票後，始能
    以被上訴人不按期付款論，今上訴人既未曾提示本票，雖被上訴人預先提出同時
    履行之抗辯，仍不能論被上訴人以不按期付款，是被上訴人主張其已依約交付尾
    款價金，上訴人卻遲未依約履行一節，自屬可採。
五、被上訴人主張依買賣契約第二條第三款之約定，上訴人應於八十四年二月二十八
    日就系爭不動產為交付及所有權之移轉，但上訴人迄今仍未依約履行。上訴人則
    抗辯稱系爭買賣契約第二條第三款僅規定交屋之期限，就不動產之所有權之移轉
    登記，則須於被上訴人交清尾款後始為辦理。按物之出賣人，負交付其物於買受
    人並使其取得該物所有權之義務。又不動產物權，依法律行為而取得、設定、喪
    失、及變更者，非經登記，不生效力；民法第三百四十八條第一項、第七百五十
    八條定有明文。又解釋當事人之契約，應於文義上及論理上為推求，不得拘泥字
    面，致失當時立約之真意（最高法院十九年上字第五八號判例參照）。查系爭買
    賣契約第二條第三款記載：「甲方（即被上訴人）於八十四年二月二十八日前交
    付乙方（即上訴人）尾款新台幣壹佰玖拾陸萬元正，乙方同時交屋。」細繹該款
    記載「交屋」之涵意，並參照前開民法第三百四十八條第一項及第七百五十八條
    之規定，及綜觀系爭買賣契約書均未另行約定交屋之期限等情，上開「交屋」之
    意當係指交付房地並移轉所有權之意思至明。否則被上訴人於付清買賣價金後，
    並未取得房地之所有權，而雙方又未另行約定移轉登記之期限，仍須待被上訴人
    依民法第二百二十九條第二項規定催告上訴人為履行移轉登記之義務，始得確定
    其自何時負遲延責任，當非雙方當事人定約之本意，從而被上訴人主張系爭買賣
    契約第二條第三款約定之交屋併指移轉所有權登記，應可採信。上訴人雖辯稱：
    為保障尾款請求之權益，倘先為移轉，對上訴人權益不保云云。然本件買賣契約
    為雙務契約，雙方當事人間給付價金及交付房屋、移轉所有權之義務，互有對價
    關係，倘若被上訴人於八十四年二月二十八日前未依約給付尾款一百九十六萬元
    ，上訴人自得依民法第二百六十四條之規定為同時履行之抗辯，上訴人之權益自
    無未受保障之情事，上訴人所辯並無足採。
六、查系爭買賣契約第三條約定：「乙方（即上訴人）應於：：付款時，交付所有權
    狀、印鑑証明書、戶籍資料等：：予指定之登記代理人。：：甲方（即被上訴人
    ）應於五日內交付配合代書作業及過戶所需一切証件，送至代書處憑辦。」第五
    條亦約定：「：：惟移轉登記手續甲方至遲應於取得乙方交付證件之日起七日內
    提出辦理。逾期如遇提高稅捐或其他損害，除約定期間內各應負擔之部分外，悉
    歸甲方負擔。」另買賣契約第十四條第二款復記載：「過戶手續委由乙方辦理，
    甲方支付二千元車馬費予乙方。」兩者相互對照以觀，第三條及第五條係以格式
    化之印刷記載，其中有多處空白未填，而第十四條則係特約事項，且係特別以手
    寫之方式記明，顯然第十四條係第三條及第五條之特別約定，否則如兩造立約時
    之真意確係過戶手續應由被上訴人負責辦理，則買賣契約第五條即訂有明文，兩
    造何須再於第十四條另定特約條款，明白約定過戶手續委由上訴人負責辦理，又
    黃素媛於本院證稱：「整件買賣從洽商到過戶完畢都是我在代理」云云，可證明
    黃素媛乃上訴人為辦理本件買賣及移轉所有權登記之代理人。至於黃素媛另稱：
    「送件時我是兩方之代理人」云云，此乃因土地登記規則第二十七條：「土地登
    記，除本規則另有規定外，應由權利人及義務人會同申請之」，被上訴人因該規
    則規定負有會同申請之義務，故於申請送件時，土地登記申請書上載明兩造均由
    黃素媛代理（本院上字卷一第六十七頁），故此係被上訴人配合上訴人代理人之
    登記申請而已，不能僅因系爭申請書上有被上訴人之私章即遽認黃素媛乃被上訴
    人之代理人，故縱認黃素媛為被上訴人之代理人，此亦因土地登記規則第二十七
    條規定之故（其代理權限僅限於土地登記，不包括申報稅捐及公証手續），又代
    書費二千元雖由黃素媛立據收受（原審卷第二十一頁），但如上所述，本件過戶
    手續係委由乙方（即上訴人）辦理，而黃素媛又是上訴人之代理人，則被上訴人
    所支付之代書費由黃素媛收受，乃理所當然，尚難僅以此即謂黃素媛與被上訴人
    之間有委任關係，故上訴人主張過戶手續依約應由被上訴人負責，被上訴人與黃
    素媛成立另外一委任契約云云，顯與系爭買賣契約之約定不符，不足採取。查本
    件買賣契約兩造至原審法院之公證日期為八十四年一月二十四日，惟上訴人之代
    理人黃素媛將買賣契約之立約日期更改為八十四年三月二十三日，並於辦理產權
    移轉登記時因公證日期與買賣契約之立約日期不符而未能過戶，此有台北市古亭
    地政事務所土地登記案件補正通知書一件可按（本院上字卷一第三十四頁），茲
    該立約日期既未經兩造會同至原法院公證處更改，則兩造辦理移轉登記之手續自
    屬不能完成（本院上字卷一第五十九頁），兩造雖互指登記手續之不能完成係由
    於對造拒絕補蓋章或補辦公証手續所致，惟被上訴人曾與上訴人約定八十四年七
    月二十八日到公証處將立約日期更正為一月二十四日，但當天上訴人並未到場（
    本審卷第一六一頁），且查本件負責辦理過戶手續之人為上訴人，黃素媛係上訴
    人之代理人（僅於辦理土地登記時為兩造之代理人），已如上述，而本件過戶手
    續之所以不能完成固係由於兩造之不能互相配合所致，惟黃素媛未經被上訴人同
    意擅自將買賣契約之立約日期更改，致與公証日期不符，而衍生其後兩造未能配
    合補辦手續之問題，上訴人實難辭其咎，是上訴人主張產權過戶手續無法完成，
    應係可歸責於被上訴人之事由云云，亦非可採。至於被上訴人於八十四年四月十
    五日繳納契稅及於同年七月十八日繳納契稅怠報金（本院上字卷一第三十一、三
    十五頁），僅能証明被上訴人當時為完成本件買賣之手續仍與上訴人持續協調中
    ，尚難証明被上訴人已同意上訴人更改買賣所有權移轉契約書之立約日期。
七、系爭買賣契約第七條固約定：「本買賣不動產權，乙方保証產權清楚，如有他人
    主張權利或設定他項權利，應由乙方負責於尾款付清以前速予清理，若甲方因此
    而受有損害時，乙方應負完全賠償責任。」惟本條僅係約定上訴人應於被上訴人
    付清尾款前塗銷抵押權登記，若未塗銷，上訴人應負損害賠償責任而已，並非約
    定被上訴人得以此主張解除契約，查上訴人係於八十四年七月二十六日始塗銷系
    爭房地之抵押權登記，業為兩造所不爭，是被上訴人固得於上訴人塗銷抵押權之
    前拒絕給付尾款，或請求損害賠償，但尚不得以被上訴人未於尾款付清前塗銷抵
    押權登記而主張解除契約，是被上訴人以此理由催告上訴人履行及解除契約，尚
    非正當，併此敘明。
八、綜上所述，兩造買賣契約第二條第三款所謂「交屋」應包括所有權移轉登記在內
    ，且被上訴人已於八十四年二月二十八日前交付尾款一百九十六萬元，惟上訴人
    並未同時履行交屋及移轉登記手續，且本件之所以未能完成所有權移轉登記手續
    ，上訴人實難辭其咎，是被上訴人於催告後，主張上訴人給付遲延，並以本起訴
    狀送達上訴人為解除契約之意思表示，自屬有據，兩造之買賣契約既已解除，則
    當事人雙方應負回復原狀之義務，而被上訴人依系爭買賣契約各於八十三年十二
    月八日、八十四年二月十五日支付上訴人價金七十萬元、一百三十萬元，另交付
    陳幸芳於八十三年十二月九日簽發到期日為八十四年二月二十八日票面金額為一
    百九十六萬元，票號為四九四九０二號票面金額為一百九十六萬元之本票乙紙，
    此為上訴人所自認，則被上訴人依民法第二百五十九條第二款、第六款規定請求
    上訴人返還所受領之價金合計二百萬元及各自上開前受領時至清償日止按年息百
    分之五計算之利息，並返還前開本票，如不能還時，應償還該本票之價額一百九
    十六萬元，於法並無不合，應予准許。
九、依買賣契約第十條約定：「本約簽訂後，倘甲方（指被上訴人）不買或不按約定
    日期付款，經乙方定期催告仍不給付時，願將既付價款全部由乙方無條件沒收，
    『抵作違約金』，並解除本約，如乙方不賣或不照約履行應盡義務時亦應將已收
    價款如數退還與甲方外，另加倍賠償所收價款同額之損害金與甲方後，本約方得
    解除。」核其文意為約定債務人不履行債務時，應支付違約金之合意，此為上訴
    人所不爭執，且該違約金並未約定債務人不於適當時期，或不依適當方法履行債
    務時，即須支付違約金，依民法第二百五十條第一項前段規定顯為賠償額預定性
    違約金之約定。又解除權之行使，不妨礙損害賠償之請求，民法第二百六十條定
    有明文。本件上訴人遲延履行買賣標的之交付及所有權之移轉登記，已如前所述
    ，則被上訴人依買賣契約第十條之約定請求上訴人已給付同額價金即二百萬元之
    違約金，固屬有據。但約定之違約金額過高者，法院得減至相當之數額，民法第
    二百五十二條定有明文。本院審酌被上訴人陳明其因上訴人遲延交付房屋受有以
    下之損害：１、台北銀行借款120萬元自84.02.15起算至85.01.14日止利息合計
    98841元。２、83.12.08起至85.01.14止借款70萬元之利息（70×403/365×6%＝
    46373元）。３、83.2.15起至84.01.14止借款10萬元之利息（10×334/365×6%
    ＝5490元）。４、契稅：7193＋647＝7840（依行政法院六十一年判字四０八號
    判決不可退稅）。５、地政規費：4190元。６、公證費：122元。７、代書費：
    2000元。８、印花稅：4190元。９、寄存證信函費用：84.2.28─103元，
    84.4.29─78元，84.7.28─284元  (三封) １０、地政設定費：3010＋60＋70＝
    3140元。１１、裁判費及郵電費：59600＋280＝59880元  (第一審)。以上1至11
    項合計為二十三萬二千五百三十一元。並參酌社會經濟狀況及本件違約情節，認
    被上訴人請求二百萬元尚屬過高，應予核減至為四十萬元，始為適當，被上訴人
    請求違約金於四十萬元部分及自本件起訴狀繕本送達（八十四年八月二十五日）
    之翌日即八十四年八月二十六日起至清償日止，按年息百分之五計算之利息為有
    理由，被上訴人逾此部分請求，為無理由，應予駁回。
十、從而被上訴人基於契約解除後回復原狀之法律關係，請求上訴人給付二百四十萬
    元及法定利息，及返還系爭本票，如不能返還時，應給付一百九十六萬元，為有
    理由，應予准許，逾此範圍之請求，為無理由，應予駁回。被上訴人先位之訴主
    張解除契約部分，既得部分勝訴之判決，則其備位之訴即無庸審究，併此敘明。
    就上開應准許部分（不應准許部分已判決確定），原審判命上訴人如數給付並為
    准免假執行之宣告，於法並無不合，上訴意旨指摘原判決不當，求予廢棄改判，
    為無理由，應予駁回其上訴。
十一、據上論結，本件上訴為無理由，依民事訴訟法第四百四十九條第一項、第七十
      八條，判決如主文。
中      華      民      國    八十九    年      五      月    三十一    日
                                臺灣高等法院民事第九庭
                                    審判長法  官  吳  謙  仁
                                          法  官  姜  玉  娥
                                          法  官  林  樹  埔
右正本係照原本作成。
如不服本判決，應於收受送達後二十日內向本院提出上訴書狀，其未表明上訴理由者
，應於提出上訴後二十日內向本院補提理由書狀（均須按他造當事人之人數附繕本）
上訴時應提出委任律師或具有律師資格之人之委任狀；委任有律師資格者，另應附具
律師及格證書及釋明委任人與受任人有民事訴訟法第四百六十六條之一第一項但書或
第二項（詳附註）所定關係之釋明文書影本。
中      華      民      國    八十九    年      六      月      二      日
                                          書記官  林  初  枝
附註：
民事訴訟法第四百六十六條之一（第一項、第二項）：
對於第二審判決上訴，上訴人應委任律師為訴訟代理人。但上訴人或其法定代理人具
有律師資格者，不在此限。
上訴人之配偶、三親等內之血親、二親等內之姻親，或上訴人為法人、中央或地方機
關時，其所屬專任人員具有律師資格並經法院認為適當者，亦得為第三審訴訟代理人
。


司法院資訊處製作；財團法人民間司法改革基金會備份。
